【裁判字號】    99,建,146
【裁判日期】    991231
【裁判案由】    返還工程保留款等
【裁判全文】
臺灣臺北地方法院民事判決               99年度建字第146號
原      告  全強企業股份有限公司
法定代理人  林龍發
訴訟代理人  楊申田律師
被      告  德茲營造股份有限公司
法定代理人  吳光中
訴訟代理人  陳基政
上列當事人間請求返還工程保留款等事件，本院於民國99年12月
22日言詞辯論終結，判決如下：
    主      文
被告應給付原告新臺幣肆拾壹萬壹仟壹佰捌拾元，及自民國九
十九年二月二日起至清償日止，按年息百分之五計算之利息。
訴訟費用新臺幣壹萬伍仟伍佰伍拾元由被告負擔。
本判決第一項得假執行。但被告如以新臺幣肆拾壹萬壹仟壹佰捌
拾元預供擔保，得免為假執行。
    事實及理由
一原告起訴主張：
  (一)兩造於民國96年7 月26日簽訂工程合約書（下稱系爭合約書
    ），約定由伊承攬「台鐵新竹內灣支線改善工程─新竹千甲
    段高架鐵路與千甲車站新建工程鋼軌樁及安全支撐工程」（
    下稱系爭工程），工程總價為新臺幣（下同）10,011,000元
    （未稅）。
  (二)伊於締約後即依約施工，並陸續開立發票向被告請領工程款
    ，惟被告均未依約按時給付。嗣伊於96年10月23日完成一定
    階段之工程，被告即於96年11月初與訴外人李福來即群霸工
    程行（下稱群霸工程行）另行簽訂承攬合約，由群霸工程行
    就系爭工程未施作部分接續施作，是系爭合約於96年11月初
    即已事實上終止。
  (三)雖依系爭合約書特定條款第3條第4項之約定，系爭工程保留
    款須經被告正式驗收合格後始退還。然本件係被告片面終止
    合約，致伊提前退場，被告並未為驗收手續，其顯係以不正
    當行為阻止條件之成就，應類推適用民法第101條第1項規定
    ，視為返還保留款之清償期已屆至，被告即應返還工程保留
    款411,183 元，爰依兩造間之承攬契約，請求被告給付該筆
    款項等語。
  (四)聲明為：
    1.被告應給付原告411,183 元，及自起訴狀繕本送達翌日起
      至清償日止，按年息百分之5計算之利息。
    2.願供擔保請准宣告假執行。
二被告則抗辯：
  (一)原告施作系爭工程時常拖延，致工程進度嚴重落後。且原告
    經常不進場施工，經伊工務所多次通知進場施工，均未獲置
    理，伊業依系爭合約書第18條第1項第1款之約定，解除系爭
    合約，並另行發包由他人施作。
  (二)伊於給付原告工程款時，確實有扣除保留款411,183 元。惟
    業主尚未辦理系爭工程之驗收，致伊亦無法就系爭工程辦理
    驗收，故返還系爭工程保留款之條件尚未成就，伊尚無法返
    還系爭工程保留款等語。
  (三)聲明為：
    1.原告之訴及假執行之聲請均駁回。
    2.如受不利判決，願供擔保請准宣告免為假執行。
三得心證之理由：
  (一)按當事人預期不確定事實之發生，以該事實發生時為債務之
    清償期者，倘債務人以不正當行為阻止該事實之發生，類推
    適用民法第101條第1項規定，應視為清償期已屆至（最高法
    院87年度台上字第1205號判例意旨參照）。又因條件成就而
    受不利益之當事人，如以不正當行為阻其條件之成就者，視
    為條件已成就，民法第101條第1項定有明文。依當事人一方
    之意思而決定其成就與否之條件，倘依契約或通常情形，當
    事人應為一定之行為使其條件成就，乃為圖免因條件成就而
    受不利益，任意不為該行為，即係以不正當消極行為阻其條
    件之成就，依上開規定，應視為條件業已成就（最高法院86
    年度台上字第2280號號判決意旨參照）。經查：
    1.原告主張兩造就系爭工程締有承攬契約，該契約業經終止
      ，原告迄未領得工程保留款411,183 元等情，為被告所不
      爭，並有工程合約書、原告信函等件在卷可稽（見本院卷
      第11至23頁、第37至44頁），堪予信實。
    2.又依系爭合約書之特定條款第3條第4款之約定（見本院卷
      第19頁背面），本工程經甲方（即被告）正式驗收合格後
      退10%保留款為無息退還（以6個月期期票支付）。被告雖
      辯稱：業主尚未辦理系爭工程之驗收，致其亦無法就系爭
      工程辦理驗收云云，惟細觀系爭合約書，兩造並未約定本
      件工程保留款之給付以業主驗收完成為必要，對此被告亦
      未舉證以實其說，尚難遽認被告所辯屬實。是被告無正當
      理由迄未驗收，應認其係以不正當行為消極阻止條件之成
      就，依前開說明，應視為系爭工程已驗收完畢，返還保留
      款之清償期已屆至。原告自得依據兩造間之承攬契約，請
      求被告給付該筆款項。
  (二)準此，原告依據兩造間之承攬契約，請求被告給付工程保留
    款411,183 元，並加計自起訴狀繕本送達翌日即99年2月2日
    起至清償日止，按年息百分之5 計算之法定遲延利息，為有
    理由，應予准許。
  (三)又本件所命給付之金額未逾500,000元，依民事訴訟法第389
    條第1項第5款規定，應依職權宣告假執行，被告陳明願供擔
    保，請准宣告免予假執行，核無不合，爰酌定相當擔保金額
    准許之。
  (四)本案事證已明，兩造其餘攻擊防禦方法及舉證，核與判決結
    果無影響，爰不再一一論列，附此指明。
四訴訟費用負擔之依據：民事訴訟法第78條。
中    華    民    國    99    年    12    月    31    日
                  民事第七庭    法  官  陳婷玉
以上正本係照原本作成
如對本判決上訴，須於判決送達後20日內向本院提出上訴狀。如
委任律師提起上訴者，應一併繳納上訴審裁判費。
中    華    民    國    99    年    12    月    31    日
                                書記官  吳鸝稻

司法院資訊處製作；財團法人民間司法改革基金會備份。
